臺灣宜蘭地方法院民事判決　　　　　　　 96年度保險字第2號
原　　　告　乙○○
訴訟代理人　簡坤山律師
被　　　告　第一產物保險股份有限公司
法定代理人　甲○○
訴訟代理人　丙○○
上列當事人間請求給付保險金事件，本院於96年8 月14日言詞辯
論終結，判決如下：
    主  文
被告應給付原告新臺幣壹佰伍拾伍萬肆仟貳佰柒拾元，及自民國
九十六年一月二十五日起至清償日止按年息百分之五計算之利息
。
訴訟費用新臺幣壹萬陸仟肆佰肆拾肆元由被告負擔。
本判決於原告以新臺幣伍拾萬為被告供擔保後，得假執行；但被
告如以新臺幣壹佰伍拾伍萬肆仟貳佰柒拾元為原告預供擔保，得
免為假執行。
    事  實  及  理  由
一、原告起訴意旨：
(一)、原告於民國94年2月16日12時45分許，駕駛車牌號碼AN9-721
    號機車，沿省道台九線由蘇澳往花蓮方向行駛，途經149 公
    里200 公尺處時，因該路段為一彎道路段，不慎與訴外人余
    欣潔所駕駛由花蓮往蘇澳方向行駛之車牌號碼1016-FE 號汽
    車相撞，致原告受有「胸椎第十一節壓迫性骨折、左側股骨
    骨折、臉部手肘下肢多處擦挫傷」之傷害，經治療後仍遺有
    「第十二胸椎骨折、胸髓損傷術後遺雙下肢完全癱瘓、泌尿
    道感染、糖尿病、神經性膀胱功能障礙」之重症，事後原告
    檢具診斷證明書等相關文件，依強制汽車責任保險條款第 3
    條：「被保險人因使用或管理被保險汽車發生汽車交通事故
    ，致乘客或車外第三人傷害或死亡者，不論被保險人有無過
    失，本公司應依本保險契約之約定，對請求權人給付保險金
    。」，及同條款第2條第5項：「本保險契約所稱請求權人，
    指下列得向本公司請求保險給付之人：一、因汽車交通事故
    遭致傷害者，為受害人本人。」之規定，向被告請求給付傷
    害醫療費用及殘廢保險金，詎被告以系爭車禍事故為原告從
    事犯罪行為所致為由，依強制汽車責任保險法第28條第1 項
    第2 款之規定，拒絕理賠。惟原告認酒後駕車之行為，非屬
    該款所定免為給付保險金之除外事項，被告仍應予理賠，故
    提起本件訴訟，請求被告給付保險金。
(二)、原告得向被告請求傷害醫療費用及殘廢保險金合計新臺幣（
    下同）1,554,270元，說明如下：
１、依「強制汽車責任保險給付標準」第2 條規定，被告應給付
    之醫療費用應包括診療費用及看護費用等。原告因本件汽車
    交通事故致身體受有「胸椎第十一節壓迫性骨折、左側股骨
    骨折、臉部手肘下肢多處擦挫傷」，共計支出醫療費用24,2
    70元及看護費用30,000元，合計54,270元。
２、殘廢保險給付部分：依「強制汽車責任保險給付標準」第 4
    條規定：「受害人因汽車交通事故致身體殘廢時，本保險之
    保險人依下列規定審核辦理... 五、受害人身體遺存障害，
    同時符合附表之第五等級至第一等級間不同身體十一大障害
    系列二項目以上時，按最高殘廢等級再升三級給與之。但最
    高等級為第三級以上時，按第一等級給與之。」。而原告因
    本件汽車交通事故致身體受有「胸髓損傷術後遺雙下肢完全
    癱瘓」及「神經性膀胱功能障礙」等遺存障害，依羅東聖母
    醫院96年3月9日天羅聖民字第200 號函覆：「病人乙○○之
    診斷證明書之疑義解答如下：1.屬脊髓損傷併雙下肢完全癱
    瘓(雙下肢機能完全喪失)；2.屬膀胱機能完全喪失；3.非所
    述之第6項障害。」，再同醫院96年5月28日天羅聖民字第46
    6 號函覆：「該病人之神經損傷已無復原可能，終身殘障確
    定，下半身完全癱瘓... 」，是以原告所受障害應分屬強制
    汽車責任保險殘廢給付標準表障害項目第139 項之「兩下肢
    均喪失機能者」及第49項之「膀胱機能完全喪失者」，其殘
    廢等級分別為第二級及第三級，同時符合該附表之第五等級
    至第一等級間不同身體十一大障害系列二項目以上之遺存障
    害，依上開法文之規定，被告應按第一等級給付殘廢保險金
    。而依強制汽車責任保險給付標準第3條第2項規定：「第一
    項各等級殘廢程度之給付標準如下：一、第一等級：新台幣
    一百五十萬元。」。本件原告所受之遺存障害為第一等級已
    如前述，爰依「強制汽車責任保險給付標準」第4 條規定，
    請求被告給付殘廢保險金150萬元。
(三)、為此聲明請求：如主文所示，並為以供擔保為條件之假執行
    宣告。
二、被告答辯意旨：
(一)、對於系爭車禍之肇事汽車即車牌號碼1016-FE 自小客車，為
    訴外人林鴻麟所有，於93年間向被告投保強制汽車責任保險
    （保單號碼：1009第0000000號），保險期間自93年8月17日
    起至94年8月17日止，及94年2月16日訴外人余欣潔駕駛上開
    車輛，與原告發生系爭車禍事故，原告因而受有所述傷害等
    事實不爭執。惟原告於事故發生後經送國軍花蓮總醫院附設
    民眾診療服務處急救，經檢測血液酒精濃度為234mg/dl，換
    算吐氣酒精濃度為1.17mg/l，遠超過0.55mg/l之無法安全駕
    駛車輛之標準，依當時肇事情形，原告已無法安全駕駛動力
    交通工具，其酒後駕車之行為已構成犯罪行為，並與其體傷
    有直接因果關係，依強制汽車責任保險法第28條第1項第2款
    規定，被告不負保險給付責任；且依95年5 月11日中華民國
    產物保險商業同業工會汽車險委員會專案會議決議內容可知
    ，若酒後駕車肇事之受害人呼氣中酒精濃度已達0.55mg/l以
    上及受害人之傷亡與其酒後駕駛有相當因果關係，且為肇事
    主因或同為肇事主因者，保險人即不負保險給付責任，被告
    自得拒絕理賠。
(二)、退步言，縱被告應負保險給付責任，然原告所提診斷證明書
    記載「第十二胸椎骨折、胸髓損傷術後遺雙下肢完全癱瘓」
    應屬強制汽車責任保險殘廢給付標準表第六項「中樞神經系
    統機能之病變，引起截攤或偏癱，至終身不能從事任何工作
    ，日常生活需人扶助者」，且原告並無膀胱機能喪失之問題
    ，故原告至多僅符合第六項規定得申請第二等級殘廢，原告
    請求給付第一等級殘廢之保險金，亦非有據。
(三)、爰為答辯聲明：(1)原告之訴駁回；(2)如受不利判決，願供擔
    保請准宣告免為假執行。
三、本件兩造不爭執之事實，為：
(一)、系爭車禍之肇事汽車，為訴外人林鴻麟以其所有車牌號碼10
    16-FE 號之小客車，於93年間向被告投保強制汽車責任保險
    （保單號碼：1009第0000000號），保險期間自93年8月17日
    起至94年8月17日止。嗣林鴻麟於94年2月16日將上開小客車
    交予訴外人余欣潔駕駛，於行經台九線149公里200公尺處，
    與騎乘車牌號碼AN9-721 號機車之原告發生擦撞，致原告受
    有「胸椎第十一節壓迫性骨折、左側股骨骨折臉部手肘下肢
    多處擦挫傷」之傷害。
(二)、原告於事故發生後，經送國軍花蓮總醫院附設民眾診療服務
    處急救，並檢測血液酒精濃度為234mg/dl，換算吐氣酒精濃
    度為1.17mg/l。
四、本件兩造所爭執之處，應在於(一)系爭事故是否為強制汽車責
    任保險法第28條第1項第2款規定「從事犯罪行為所致」，從
    而構成被告拒絕理賠事由？(二)原告是否符合強制汽車責任保
    險給付標準第一等級殘廢？茲分述如下：
(一)、按強制汽車責任保險乃為使汽車交通事故所致受害人儘速獲
    得合理救濟而實施之一種政策性保險，屬第三人責任險。而
    按之責任保險，乃在於被保險人對於第三人依法應負賠償責
    任，而受請求時，應由責任保險人負賠償之責，以承擔被保
    險人之責任並保障受害之第三人。其以保障汽車交通事故受
    害人為首要目的，除本質上原屬不在承保範圍內之事故，或
    其危險過高、災變損失過鉅外，縱使保險人對被保險人存有
    抗辯事由，亦應認不得持以對抗受害人，是對於其不保事項
    或除外責任應加以限制。故強制汽車責任保險法第28條第 1
    第2 款固明文規定，保險人對於受害人因從事犯罪行為致被
    保險汽車發生汽車交通事故者，保險人不負保險給付責任。
    然揆之前揭說明，就所指「犯罪行為」自不宜擴大適用，而
    應予限縮解釋，否則於被保險人依法亦應負賠償責任之時，
    若因被害人之行為，即得免除保險人之賠償責任，將不當加
    重被保險人之責任，且與責任保險保障受害人之目的相違。
    經查：刑法第185條之3服用酒類不能安全駕駛而駕駛之公共
    危險罪，其立法目的乃為維護交通安全，增設服用酒類或其
    他相類之物過量致意識模糊駕駛交通工具之處罰規定，以防
    止交通事故之發生。而飲酒之行為本身，並不具反社會性，
    乃因飲酒至相當程度，致不能安全駕駛，有危害他人之虞，
    始於政策上立法予以處罰，究與一般犯罪行為本身具有反社
    會性者有間。再觀諸強制汽車責任保險法第28條第1 項關於
    保險人除外責任事項之立法理由，其第1 款乃為避免道德危
    險，第2 款乃為避免與公序良俗有所抵觸，除此之外，並認
    保險人不得任意援引其他理由拒絕給付保險金。是該條第 2
    款以因受害人從事犯罪行為所致體傷、殘廢或死亡，保險人
    不負保險給付責任，乃以此時若給付保險金，將與公序良俗
    相抵觸。而汽機車駕駛人酒後不能安全駕駛而駕車，固有其
    可責性，惟其可責性究與過失肇事致他人受傷或死亡同屬刑
    法明文處罰範圍之犯罪行為，並無二致，而與公序良俗無涉
    。是以按諸第三人責任險之本質及前開強制汽車責任保險法
    第28條第1項第2款除外條款之立法理由，自不宜僅依文義解
    釋，認屬同條款所指之犯罪行為。本件原告於事故發生後，
    經檢測血液酒精濃度為 234mg/l，換算吐氣酒精濃度為1.17
    mg/l乙節，為兩造所不爭執。參以德國、美國之認定標準，
    對於酒精濃度呼氣達0.55mg/l以上，肇事率為一般正常人之
    十倍，認為已達不能安全駕駛之標準，輔以受害人確因此肇
    事之客觀事實，固足認與刑法第185條之3之要件相符。惟查
    ，系爭車禍之發生經過，乃訴外人余欣潔駕駛本件肇事車輛
    ，沿省道台九線由花蓮往蘇澳方向行駛，行經台九線149 公
    里200 公尺處時，與對向騎乘機車之原告發生撞擊，肇事車
    輛左前車頭保險桿、左照後鏡受損嚴重，此有宜蘭縣警察局
    蘇澳分局警澳刑字第0940005157號刑事偵查卷內所附警製道
    道路交通故現場圖及現場照片可按。而依上開現場圖及照片
    所示，肇事車輛煞停後，車頭左前方有超越分向限制線之情
    形，然兩車撞擊後所遺刮地痕、油漬、散落物及肇事車輛之
    煞車痕，均在肇事車輛之車道內，尚無法認定訴外人余欣潔
    於車禍發生時，有跨越分向限制線行駛之情形；然肇事車輛
    遵行之車道寬3.7公尺，以刮地痕（距分向限制線0.7 公尺）
    為兩車撞擊點，可認為原告或有超越分向限制線行駛之情事
    ，然肇事車輛亦尚有3 公尺寬之車道可供閃避，又系爭車禍
    發生地點雖在彎道處，然依前開警卷第17頁照片所示，可認
    肇事車輛所在車道往前方之視野尚稱寬徜，訴外人余欣潔於
    看見對向原告騎乘機車迎面而來時，應可另為適當之處置以
    避免車禍之發生。按汽車行駛時，駕駛人應注意車前狀況及
    兩車併行之間隔，並隨時採取必要之安全措施。道路交通安
    全規則第94條第3 項定有明文。本件經本院認定訴外人余欣
    潔於看見原告騎乘之機車行駛而來時，應可為適當之駕駛行
    為以避免車禍事故之發生，則伊就原告因系爭車禍受傷，依
    法亦應負損害賠償責任，且本得經由系爭強制汽車責任保險
    之理賠分擔其理賠金額，若保險人因受害人之行為得拒絕理
    賠之請求，將不當加重被保險人之責任，揆諸前揭說明，本
    件在適用上開免責條款之規定予以認定是否「犯罪行為」時
    ，自宜予以限縮解釋，認非在該條款所排除之範圍，從而被
    告抗辯其不負保險給付責任云云，即不可採，應認原告之主
    張，為有理由。至被告所提中華民國產物保險商業同業工會
    汽車險委員會專案會議決議，固認本件情形被告似不負保險
    給付責任，惟因該委員會並非法律解釋之機關，其決議內容
    僅供本院參考，對本院並無拘束力，附此敘明。
(二)、就原告所受傷害應屬何等級之殘廢部分，被告抗辯原告所提
    診斷證明書記載「第十二胸椎骨折、胸髓損傷術後遺雙下肢
    完全癱瘓」應屬強制汽車責任保險殘廢給付標準表第6項「
    中樞神經系統機能之病變，引起截攤或偏癱，至終身不能從
    事任何工作，日常生活需人扶助者」，且原告並無膀胱機能
    喪失之問題，故原告至多僅符合強制汽車責任保險殘廢給付
    標準表第6項規定得申請第2等級殘廢云云，惟查：經本院函
    詢財團法人天主教靈醫會羅東聖母醫院（下稱羅東聖母醫院
    ）原告經羅東聖母醫院治療後所遺「第十二胸椎骨折、胸髓
    損傷術後遺雙下肢完全癱瘓、泌尿道感染、糖尿病、神經性
    膀胱功能障礙」傷害，是否屬強制汽車責任保險殘廢給付標
    準表障害項目第139 項之「兩下肢均喪失機能者」及第49項
    之「膀胱機能完全喪失者」，或僅屬障害項目第6 項「中樞
    神經系統機能之病變，引起截攤或偏癱，至終身不能從事任
    何工作，日常生活需人扶助者」乙節，經該院以96年3月9日
    天羅聖民字第200 號函覆以：「原告屬脊髓損傷併雙下肢完
    全癱瘓（雙下肢機能完全喪失）非屬障害項目第6 項之傷害
    ，另神經性膀胱功能障礙屬膀胱機能完全喪失」等語（見本
    院卷第55頁）。被告對上開羅東聖母醫院函文雖再爭執原告
    應無膀胱機能喪失之問題，惟經本院再次函詢羅東聖母醫院
    原告回診之傷勢復原情形，該院以96年5 月28日天羅聖民字
    第466 號函覆：「原告為脊髓損傷併第十一胸節以下完全癱
    瘓，即肚臍以下完全失去運動能力與知覺，大小便完全失禁
    （無法預知，也沒有感覺），大便須使用栓劑，小便須靠敲
    打刺激膀胱等方式來排尿... 」等語（見本院卷第72頁），
    依上開羅東聖母醫院函覆內容，可知原告所受障害應分屬強
    制汽車責任保險殘廢給付標準表障害項目第139 項之「兩下
    肢均喪失機能者」及第49項之「膀胱機能完全喪失者」，故
    被告抗辯原告「第十二胸椎骨折、胸髓損傷術後遺雙下肢完
    全癱瘓」應屬強制汽車責任保險殘廢給付標準表第6 項「中
    樞神經系統機能之病變，引起截攤或偏癱，至終身不能從事
    任何工作，日常生活需人扶助者」及膀胱機能未喪失云云，
    尚非可採。又被告抗辯下半身殘廢應該都是第2 等級，除非
    是重度植物人才是第1 等級云云，惟按強制汽車責任保險給
    付標準第4 條規定：「受害人因汽車交通事故致身體殘廢時
    ，本保險之保險人依下列規定審核辦理：... 五、受害人身
    體遺存障害，同時符合附表之第5等級至第1等級間不同身體
    11 大障害系列2項目以上時，按其最高殘廢等級再升3 等級
    給與之。但最高等級為第3等級以上時，按第1等級給與之。
    」。本件原告所受障害其殘廢等級分別為第2等級及第3等級
    ，依諸前開規定，被告應按第 1等級給付殘廢保險金，是被
    告所辯，要屬無據。
五、按「因汽車交通事故致受害人傷害或死亡者，不論加害人有
    無過失，請求權人得依本法規定向保險人請求保險給付或向
    財團法人汽車交通事故特別補償基金會請求補償。」、「本
    法所稱請求權人，指下列得向保險人請求保險給付或向特別
    補償基金請求補償之人：1、 因汽車交通事故遭致傷害者，
    為受害人本人。... 」，分別為強制汽車責任保險法第7 條
    、第11條第1 項所明定。本件既認無強制汽車責任保險法第
    28條第1項第2款所定之除外事項之適用，則原告依前開強制
    汽車責任保險法之規定，請求被告理賠保險給付，即有理由
    。又按「受害人因汽車交通事故致身體傷害，強制汽車責任
    保險之保險人依本法規定為傷害醫療費用給付時，以其必須
    且合理之實際支出之相關醫療費用為限。但每一受害人每一
    事故之傷害醫療費用給付總額，以新台幣二十萬元為限。」
    、「前項所稱之相關醫療費用，指下列各款費用：1、 急救
    費用...2、診療費用...3、接送費用...4、看護費用... 」
    ，為強制汽車責任保險給付標準第2條第1項及第2 項所明定
    。本件原告主張被告應給付之相關醫療費用，業據其提出與
    所主張相符之醫療費用收據8紙及看護費用證明單1件為證，
    被告對上開文書之真正並無爭執，原告之主張自堪信為真實
    。又關於看護費用部分，以原告所受之雙下肢機能完全喪失
    、膀胱機能完全喪失之傷勢，堪認確有受看護照顧之必要；
    又據前開證明單所示，看護費用乃以每日1,800 元計算，此
    與宜蘭地區全日看護之收費水準相符，足認為合理。而原告
    請求被告應給付之相關醫療費用，含急救、診療費用24,270
    元（均為自付額）及看護費用30,000元，合計54,270元，並
    未逾20萬元上限，則原告此部分之請求，即有理由，應予准
    許。復按，受害人因汽車交通事故致身體殘廢者，其第1 等
    級之給付標準為150萬元。強制汽車責任保險給付標準第3條
    第1項第1款定有明文。本件原告所受障害其殘廢等級分別為
    第2等級及第3等級，同時符合強制汽車責任保險殘廢給付標
    準表之第5等級至第1等級間不同身體11大障害系列2 項目以
    上之遺存障害，依強制汽車責任保險給付標準第4 條規定，
    被告應按第1 等級給付殘廢保險金，已如前述，故原告請求
    被告給付第1等級殘廢給付150萬元，亦有理由。從而，原告
    依首揭強制汽車責任保險法之規定，請求被告給付傷害醫療
    保險費用54,270元及殘廢保險金1,500,000元，合計
    1,554,270元，暨自起訴狀繕本送達翌日即96年1月25日起至
    清償日止，按法定利率即週年利率5%計算之遲延利息，均有
    理由，應予准許。
六、假執行之宣告：兩造均陳明願供擔保，分別請求宣告假執行
    或免為假執行，經核無不合，爰各酌定相當之擔保金額，併
    准許之。
七、本件事證業臻明確，兩造其餘攻擊、防禦方法及舉證，經審
    酌後核與本判決結論認定之基礎不生影響，爰不一一論述，
    併此敘明。
八、據上論結，本件原告之訴為有理由，依民事訴訟法第78條、
    第390條第2項、第392條第2項，判決如主文。
中　　華　　民　　國　　96　　年　　8　　 月　　28　　日
                  臺灣宜蘭地方法院民事庭
                      法　官　張軒豪
正本與原本無異。
如不服本判決應於判決送達後20日內提出上訴狀（須附繕本）。
中　　華　　民　　國　　96　　年　　8 　　月　　28　　日
                      書記官　詹玉惠
